【裁判字號】    90,判,651
【裁判日期】    900425
【裁判案由】    土地增值稅
【裁判全文】
最  高  行  政  法  院  判  決                      九十年度判字第六五一號
    原      告  甲○○
    訴訟代理人  乙○○
    被      告  台中縣稅捐稽徵處
    代  表  人  游松男
右當事人間因土地增值稅事件，原告不服財政部中華民國八十八年八月二十六日台財
訴第000000000號再訴願決定，提起行政訴訟。本院判決如左：
    主  文
再訴願決定、訴願決定及原處分均撤銷。
訴訟費用由被告負擔。
    事  實
緣原告於民國八十五年二月一日以其所有坐落台中縣烏日鄉○○段九○四地號土地及
與他人共有之同段九○三地號土地，連同中新建設股份有限公司所有坐落同段之九○
二、九○三、九○四、九○五、九○六、九一一、九一四、九一五、一○一九等地號
土地合併為同段九○二號土地，並按一般合併土地提出移轉現值申報（收件號碼：八
十五年二月一日收件第十0－000000號），經被告所屬大屯分處依土地稅法施
行細則第四十二條規定，就原告合併後持分所有土地之價值較合併前持有土地價值減
少新台幣（以下同）一、二五八、二七六元部分，核定應納土地增值稅六八一、一四
一元。原告旋於八十五年四月一日申報移轉合併後所持分共有自立段九○二地號土地
現值，持分為一萬分之八一八予謝蕙如等五人（收件號碼八十五年四月一日00－0
00000），申請依土地稅法第三十四條規定按自用住宅用地稅率課徵土地增值稅
，並經核准在案，被告所屬大屯分處乃就合併後取得之持分移轉現值高於改算後原地
價部分（即漲價之金額）課徵土地增值稅五二○、二九六元。原告不服，申請復查，
惟已逾稅捐稽徵法第三十五條第一項第一款所定之法定不變期間，乃從程序上駁回其
申請，原告不服，提起訴願，亦遭駁回，原告猶表不服，提起再訴願，經再訴願決定
機關以八十六年十二月二十九日台財訴第000000000號再訴願決定以：應函
詢當事人之真意，究係依稅捐稽徵法第三十五條規定申請復查，抑或依同法第二十八
條規定申請退稅而撤銷原處分。嗣被告依再訴願撤銷意旨函請原告於八十七年一月十
九日赴被告處說明，經其表示八十六年一月十日申請書係依據稅捐稽徵法第二十八條
之規定申請退稅，被告遂撤銷原處分，並以八十七年三月七日屯二字第八七○○六一
八二號函否准所請，原告仍表不服，提起訴願、再訴願，均遭決定駁回，遂提起行政
訴訟，茲摘兩造訴辯意旨於次：
原告起訴意旨及補充理由略謂：一、依八十五年八月二十一日霧地價證字第一二九七
二號土地價證明書所載，系爭標的：烏日鄉○○段九○三、九○四地號八十四年度公
告現值均為二六、七五四‧四元，其合併於同段九○二地號之公告現值八十四年七月
亦為二六、七五四‧四元，有八十八年九月十五日大里字第○○一五一六號地價謄本
附卷可稽，足證合併前後公告現值並無增減之事實。二、原告所有坐落烏日鄉○○段
九○三、九○四地號確於八十五年一月六日合併登記於同段九○二地號內，換算為持
分為一萬分之八一八，面積為二一八‧九五平方公尺，有土地登記簿謄本附卷可稽。
惟被告以每平方公尺三二、五○○元為系爭土地之起課基準，且未於稅單中載明土地
面積及移轉持分等課徵標的，明顯違法。是被告在同一年度內就同一土地面積有重複
課稅之違誤，請判決撤銷一再訴願決定及原處分並定期行言詞辯論等語。
被告答辯意旨略謂：一、按「已規定地價之土地，於土地所有權移轉，應按其土地漲
價總數額徵收土地增值稅。」、「土地合併後，各共有人應有部分價值與其合併前之
土地價值相等者免徵土地增值稅。其價值減少者，就其減少部分課徵土地增值稅。前
三項土地價值之計算，以共有土地分割或土地合併時之公告土地現值為準」分別為土
地稅法第二十八條及同法施行細則第四十二條第四項、第五項所明定。二、查被告核
發之第四八三八六○號土地增值稅繳款書係依土地稅法施行細則第四十二條第四、五
項規定，就原告於八十五年二月一日與中新建設股份有限公司等共有人所共有烏日鄉
○○段九○二、九○三、九○四、九○五、九○六、九一一、九一四、九一五、一○
一九等地號土地合併為同段九○二地號所提現值申報案件（收件號碼八十五年二月一
日收件第十0－000000號），依八十五年之公告現值計算原告合併後取得之土
地持分總現值五、八五七、九七二元，較合併前持有土地之持分總現值七、一一六、
二四八元減少一、二五八、二七六元部分，核定課徵土地增值稅六八一、一四一元，
同時改算原地價為每平方公尺七九○‧二元。至於被告於原告八十五年三月二十八日
移轉該合併後持分土地時所核發之土地增值稅繳款書，則係依土地稅法第二十八條規
定，就移轉時公告現值較前次移轉現值增加五、四七六、八○六元部分，依自用住宅
優惠稅率計課之土地增值稅。因原告於合併前之土地總現值為七、一一六、二四八元
，合併時減少現值一、二五八、二七六元已課稅，嗣後之買賣僅就其餘額五、八五七
、九七二元之移轉現值扣除依物價指數調整後之原地價，即就漲價總數額課稅，並未
重複課徵，原告主張重複課徵，顯係誤解，請判決駁回原告之訴等語。
    理  由
一、按「納稅義務人對於因適用法令錯誤或計算錯誤溢繳之稅款，得自繳納之日起五
年內提出具體證明，申請退還；逾期未申請者，不得再行申請。」為稅捐稽徵法第二
十八條所明定。次按「已規定地價之土地，於土地所有權移轉時，應按其土地漲價總
數額徵收土地增值稅。」、「土地合併後，各共有人應有部分價值與其合併前之土地
價值相等者免徵土地增值稅。其價值減少者，就其減少部分課徵土地增值稅。」、「
前三項土地價值之計算，以共有土地分割或土地合併時之公告土地現值為準。」分別
為土地稅法第二十八條前段及同法施行細則第四十二條第四、第五項所明定。本件原
告於八十五年二月一日連同中新建設股份有限公司等，就台中縣烏日鄉○○段九○二
、九○三、九○四、九○五、九○六、九一一、九一四、九一五、一○一九等地號土
地合併為同段九○二號土地，並按一般合併土地提出移轉現值申報，被告所屬大屯分
處依土地稅法施行細則第四十二條規定，就原告合併後持分所有土地之價值較合併前
持有土地價值減少一、二五八、二七六元部分，核定應納土地增值稅六八一、一四一
元，並將其合併後之九○二地號公告現值改算為每平方公尺二六、七五四元，原告持
有之合併後原地價改算為每平方公尺七九○‧二元。否准原告退稅之申請，固非無據
。惟查本件台中縣烏日鄉○○段九○三、九○四地號合併八十四年度公告現值每平方
公尺二六、七五四．四元，與合併後原告應有部分之同段九○二地號，其八十四年度
及八十五年度之公告現值亦均為二六、七五四元，二者並無差異，有原告提出之地價
證明書影本及地價謄本附卷可稽。又本件土地合併後，原告持分是否減少，原處分亦
未明。則原處分認合併後原告應有部分土地價值較合併前土地價值減少一、二五八
、二七六元云云，究何所據，即有未明。又台中縣霧峰地政事務所八十六年二月十一
日八六霧地三字第○一七○號函，指本件土地合併前之總值七、一一六、二四八元，
亦未顯示其計算之方法，是否正確，無從認定。被告未予詳究，遽認本件土地合併後
價值減少，即有疏略，一再訴願決定未予糾正，亦有違誤。原告執以指摘，非無理由
。爰將一再訴願決定及原處分併予撤銷。由被告查明事實另為處分，以保原告權益。
據上論結，本件原告之訴為有理由，爰依行政訴訟法施行法第二條、行政訴訟法第九
十八條第三項前段，判決如主文。
中    華    民    國     九十        年      四      月     二十五      日
                    最 高 行 政 法 院  第 五 庭
                                審 判 長 法  官      廖  政  雄
                                         法  官      廖  宏  明
                                         法  官      趙  永  康
                                         法  官      林  清  祥
                                         法  官      姜  仁  脩
右  正  本  證  明  與  原  本  無  異
                                         法院書記官  彭  秀  玲
中    華    民    國     九十        年      四      月     二十五      日


司法院資訊處製作；財團法人民間司法改革基金會備份。
